【裁判字號】    95,台上,303
【裁判日期】    950223
【裁判案由】    給付工程款
【裁判全文】
最高法院民事判決              九十五年度台上字第三○三號
    上  訴  人  英順營造有限公司
    法定代理人  陳栗謙
    訴訟代理人  羅廷祥律師
    被 上訴 人  台灣通力電梯股份有限公司
    法定代理人  羅  聯
    訴訟代理人  張淑敏律師
上列當事人間請求給付工程款事件，上訴人對於中華民國九十三
年七月三十日台灣高等法院第二審判決（九十二年度上字第一○
三六號），提起上訴，本院判決如下：
    主  文
原判決關於駁回上訴人之其餘上訴暨該訴訟費用部分廢棄，發回
台灣高等法院。
    理  由
本件被上訴人主張：兩造於民國八十九年八月二十一日簽訂工程
合約，由伊承攬上訴人位於台中市○○路○段「德安台中購物中
心」之電梯及貨梯工程（下稱系爭電梯工程），總價新台幣（下
同）三千三百二十六萬二千元；九十一年一月間，上訴人又向伊
追加四台聯控作業系統，均已完工，正式驗收完畢。惟上訴人尚
積欠二百八十八萬五千五百十二元工程尾款未付，屢催未果。爰
本於承攬關係，求為命上訴人如數給付，並自訴狀繕本送達翌日
（九十一年九月二十六日）起加計法定遲延利息之判決（被上訴
人原請求三百六十九萬二千五百十元之本息，其中逾上述部分之
請求，先後經第一審及原審法院判決駁回其訴確定）。
上訴人則以：訴外人葉俊顯係伊之受僱人，無權代表伊與被上訴
人辦理系爭電梯工程之驗收。該工程既未完成驗收，且伊亦未因
工程完工而阻止其驗收，被上訴人依約即不得請求工程尾款等語
置辯。
原審維持第一審命上訴人給付二百八十八萬五千五百十二元本息
部分之判決，駁回上訴人對該部分之上訴，係以：依系爭電梯工
程合約書之約定，工程之驗收應經初驗及複驗合格，始行正式驗
收，並於正式驗收合格後，上訴人方有給付驗收完成款（尾款）
之義務。查系爭電梯工程，固於九十年四月間完工，經中華民國
電梯協會（下稱電梯協會）檢查通過，於同年五月九日及八月三
十日核發核准函及使用許可證，然該協會係基於維護公眾安全之
立場，就電梯使用上是否安全無虞而為檢查，縱使出具使用許可
證，亦難謂系爭電梯已符合兩造約定品質而得代替驗收，況電梯
協會出具使用許可證之時間，係在上訴人九十年八月十二日要求
被上訴人於九十年九月初進行局部驗收之前，足見電梯協會核准
系爭電梯使用，非屬兩造約定之驗收。此外，被上訴人所舉證據
尚不足以證明兩造於九十年九月初已行初驗，即應認於九十年九
月十七日至二十一日之檢驗僅為初驗。雖上訴人員工葉俊顯於九
十年九月二十六日、同年十二月十日之電梯完工證明書及九十一
年四月二日電梯四台聯控完工證明書，分別蓋用上訴人工務所專
用章並簽名，及記載「驗收日期」或「點交日期」，至多仍僅為
複驗，而非正式驗收，不能以該完工證明書作為正式驗收合格之
證明。上訴人辯稱：系爭電梯工程未正式驗收合格，固屬可取。
惟兩造約定上訴人應於驗收完成後支付系爭電梯工程款百分之十
（即為尾款），係以驗收合格為被上訴人得請領工程尾款之條件
，而被上訴人於九十年四月間完工，已申請電梯協會核准發給使
用許可證，依上訴人通知要求安排驗收日期，並出具完工證明書
及保固切結書予上訴人，系爭電梯所在之德安購物中心亦已於九
十年九月間開幕，將電梯提供顧客使用，則上訴人本有驗收之義
務，得就系爭電梯是否符合兩造約定品質為正式驗收，卻迄未正
式驗收，且於訴訟進行中，經原審詢問是否進行鑑定以明系爭電
梯品質是否符合要求，又拒不鑑定，顯以不行正式驗收為拒付尾
款藉口，依民法第一百零一條第一項規定，應認上訴人已完成正
式驗收，被上訴人請領尾款條件視為成就。扣除被上訴人未完成
LCD 樓層資訊系統之工程款八十萬六千九百九十八元後，被上訴
人請求之工程尾款於二百八十八萬五千五百十二元之本息範圍內
，為有理由，應予准許云云，為其論斷之基礎。
按民事訴訟法第一百九十九條第二項規定，審判長應向當事人發
問或曉諭，令其陳述事實、聲明證據，或為其他必要之聲明及陳
述，其所聲明或陳述有不明瞭或不完足者，應令其敘明或補充之
云云，此為審判長因定訴訟關係之闡明權，同時並為其義務，故
審判長對於訴訟關係未盡此項必要之處置，違背闡明之義務者，
其訴訟程序即有重大瑕疵，基此所為之判決，自屬違背法令（本
院四十三年台上字第一二號判例參照）。查本件被上訴人除主張
系爭電梯工程已完工，經正式驗收完畢外（見一審卷六、五○頁
、原審卷五七、七八、九九頁），似從未言及上訴人係以不正當
之行為阻其給付系爭尾款條件之成就或就「條件」為任何聲明及
陳述，上訴人更未針對此項可能之「爭點」為防禦，乃原審於未
行使闡明權、諭知兩造陳述意見、進行辯論前，即逕認上訴人以
不完成正式驗收為拒付尾款之藉口，而以其付款條件成就為由，
為上訴人不利之判決，其訴訟程序即有重大瑕疵，已難謂於法無
違。況依系爭電梯工程合約之約定，「鑑定」並非驗收必經之程
序，縱有鑑定之必要，法院因闡明或確定訴訟關係或因使辯論易
於終結，本得依民事訴訟法第二百零三條、第二百六十九條之規
定依職權命為鑑定，原審未依職權踐行此項程序，得否僅因上訴
人於法院徵詢是否為鑑定時，未表示同意，即認其「未表示同意
」為該當阻卻付款條件成就之行為？進而為上訴人敗訴之判決，
亦不無重為審酌之餘地。再者，上訴人依約於正式驗收完成後，
始有給付尾款之義務，此「驗收完成」究係上訴人付款之條件或
被上訴人主張之期限？仍應予以釐清。上訴意旨，指摘原判決對
其不利部分為不當，求予廢棄，非無理由。又系爭電梯工程如於
九十年四月間確已完工，經電梯協會出具使用許可證，並由上訴
人交予業主自九十年九月起使用迄今，上訴人不給付工程尾款
，是否合於誠信原則？案經發回，宜併注意及之。
據上論結，本件上訴為有理由。依民事訴訟法第四百七十七條第
一項、第四百七十八條第二項，判決如主文。
中    華    民    國  九十五  年    二    月  二十三  日
                      最高法院民事第四庭
                          審判長法官  蘇  茂  秋
                                法官  蘇  達  志
                                法官  陳  碧  玉
                                法官  王  仁  貴
                                法官  劉  靜  嫻
      本件正本證明與原本無異
                                      書  記  官
中    華    民    國  九十五  年    三    月    十    日
                                                    Ｒ


司法院資訊處製作；財團法人民間司法改革基金會備份。
